---
output: 
  pdf_document:
    latex_engine: pdflatex

header-includes:
   - \usepackage[utf8]{inputenc}

---




\pagebreak

\begin{center}
\Huge
\vspace*{0.8cm}

\textbf{PAC 2 Joan Martinez Sancho}
  
\vspace*{0.8cm}
    
  \LARGE
    \textbf{`r format(Sys.Date(), "%d/%m/%y")`}

\end{center}



\tableofcontents
\addtocontents{toc}{\setcounter{tocdepth}{4}}



\pagebreak


\pagebreak


## 1. Introducció

Les infeccions respiratòries constitueixen una de les principals causes de morbiditat i mortalitat a escala mundial. La capacitat de distingir entre etiologies víriques i bacterianes en pacients simptomàtics és essencial per a una gestió clínica eficient, la reducció de l’ús innecessari d’antibiòtics i el control de brots. En aquest context, la transcriptòmica permet caracteritzar les respostes immunitàries específiques davant diferents patògens, oferint una via prometedora per al desenvolupament de biomarcadors diagnòstics.

Aquest estudi té com a objectiu explorar els patrons d’expressió gènica en mostres de sang perifèrica de pacients amb COVID-19, infeccions bacterianes i individus sans. Mitjançant l’anàlisi d’un subconjunt de dades RNA-Seq de la cohort [GSE161731](https://www.ncbi.nlm.nih.gov/geo/query/acc.cgi?acc=GSE161731), s’apliquen tècniques de preprocessament, normalització i comparació per identificar signatures transcriptòmiques diferencials entre els grups.


## 2. Materials i Mètodes

### 2.1. Dades

S’utilitzen dades públiques del GEO (GSE161731), que inclouen una matriu de comptatges de gens i metadades clíniques associades a 198 mostres. Les metadades contenen informació sobre l’edat, el gènere, la raça, la cohort clínica, així com altres variables com l’hospitalització i el lot experimental.

### 2.2. Processament de les dades

Es realitza una harmonització dels noms de les columnes del fitxer de comptatges per poder fusionar les dades transcriptòmiques i les clíniques. Per fer-ho, se substitueixen els caràcters estranys de les dues bases de dades per "_". Es defineix la tipologia correcta de les variables clíniques. Abans de la creació de l’objecte **SummarizedExperiment**, es construeix una base de dades amb els gens disponibles i les seves anotacions. Amb els tres data frames (comptatges, metadades i anotacions), es crea l’objecte **SummarizedExperiment.**

### 2.3. Filtratge individus

Es filtra l’objecte SummarizedExperiment, seleccionant només les mostres de les cohorts COVID-19, Bacterial o sans. S’eliminen les mostres repetides (mateix subject_id), conservant únicament la primera entrada. Finalment, es selecciona una mostra de 75 individus.

```{r error=FALSE,message=FALSE,warning=FALSE,include=FALSE,echo=FALSE}

library(dplyr)
library(tidyverse)
#BiocManager::install("EnsDb.Hsapiens.v86")
library(EnsDb.Hsapiens.v86)
## Lectura de de la matriu de counts.
counts <- read.csv("GSE161731_counts.csv", row.names = 1)
## Lectura de la matriu de metadades. 
metadades <- read.csv("GSE161731_counts_Key.csv")

## S'han de canviar una mica els noms de les columnes de "counts" per a poder "emparellar les dades
colnames(counts) <-  gsub("\\.", "_", colnames(counts))
colnames(counts) <-  gsub("X", "", colnames(counts))

#De les metadades canviem els signes extranys per a "_"
metadades <- metadades %>%
  mutate(across(where(is.character), ~ str_replace_all(., "[\\s\\-/]", "_")))


## Si fem la intersecció entre les columnes de "counts" i rna_id de les metadades
## veiem que ens quadren els 198 individus que hi tocaria haver
## Ens quedem només amb les metadades i counts de les mostres en comú
## entre la matriu de expressió i les metadades

counts_metadades <- intersect(colnames(counts), metadades$rna_id)
metadades <- metadades[metadades$rna_id %in%counts_metadades,]
counts <- counts[,counts_metadades]

str(metadades)
#Abanas de crear el SummarizedExperiment el que farem serà definir bé les covariables
## la variable edat té un >89, que s'haurà de considerar NA, ja que no tenim l'edat i no la podem 
## tractar com a numèrica si posem >89. El Gender, Race, cohort, time_since_onset i hospitalized seran factors
metadades <- metadades %>%
  mutate(
    age = as.numeric(age),                  # edat com a numèrica
    gender = as.factor(gender),                   # sexe com a factor
    cohort = as.factor(cohort),
    race = as.factor(race),
    time_since_onset = as.factor(time_since_onset),
    hospitalized = as.factor(hospitalized),
    batch = as.factor(batch)
  )
# Converteix metadata en DataFrame per a SummarizedExperiment
colData <- as.data.frame(metadades)
rownames(colData) <- colData$rna_id


## Obtenim la base de dades Anotacions dels gens
gens <- genes(EnsDb.Hsapiens.v86, return.type = "GRanges")

# Alinea gens (files) entre matriu i anotació
## Mirem quins gens de la matriu "counts" trobem anotats en la base de dades
## de Ensembl i ens quedem només amb els que tinguin anotació (coordenades)

matriu_gens <- intersect(rownames(counts), names(gens))
counts <- counts[matriu_gens, ]
gens <- gens[matriu_gens]


## Creem l'objecte SummarizedExperiment
library(SummarizedExperiment)
se <- SummarizedExperiment(
  assays = list(counts = as.matrix(counts)),
  rowRanges = gens,
  colData = colData
)

## Ara volem treballar només amb les cohorts COVID19, BActerial, i Healthy
coldata <- as.data.frame(colData(se))
coldata <- coldata %>%
  dplyr::filter(cohort %in% c("COVID_19", "Bacterial", "healthy"))

## Volem eliminar els individus repetits
coldata <- coldata %>%
  distinct(subject_id, .keep_all = TRUE)

## Treballem només amb el se que no té individus repetits i amb els filtres de cohort utilitzats
## De fet podríem ficar com a colnames de se el id del subjecte.
se <- se[, colnames(se) %in% coldata$rna_id]
nom_sub <- coldata$subject_id[match(colnames(se), coldata$rna_id)]
colnames(se) <- nom_sub


## Segons l'enunciat, seleccionem una mostra de 75 individus de manera aleatoria
myseed <- sum(utf8ToInt("joanmartinezsancho")) 
set.seed(myseed)
mostres_random <- sample(colnames(se), 75)
se_75 <- se[,mostres_random]


```


### 2.4. Filtratge de gens i normalització

Es transformen els comptatges a valors CPM (Counts per Million) utilitzant la llibreria edgeR. Es conserven únicament els gens amb CPM > 1 en almenys el 20% de les mostres (> 14). També s’eliminen les tres mostres amb les lectures d’expressió més baixes.

Després del filtratge, s’aplica una normalització TMM (Trimmed Mean of M-values) i una transformació log2. Es crea un objecte DGE i les dades normalitzades i transformades es guarden de nou a l’objecte **SummarizedExperiment.**

```{r echo=FALSE, error=FALSE,message=FALSE,warning=FALSE,include=FALSE}
library(edgeR)
## Expressem els contatges com CPMs es a dir, counts per milió. 
## Podem guardar els contatjes "bruts" per si mai es volen recuperar
counts.CPM <- cpm(assay(se_75))

assays(se_75)$countCPM <- counts.CPM


## Un cop tenim les dades com CPMs podem filtrar. Com a mètode de filtratge utilitzarel el filtre que 
## realitz l'article de referència que hem escollit per obtenir les dades
## Genes with counts per million greater than 1 in fewer than 20% of samples were dropped along with three samples with a high proportion of lowly expressed reads.
## És a dir, s'eliminem els gens amb recomptes per milló superior a 1 en menys del 20% de les mostres.
## Per tant, ens quedem amb aquells gens que tenen recomptes per milió sperior a 1 en almenys el 20% de mostres. Per tant, en el nostre cas ens quedaríem amb aquells gens que tenen un recompte per milió superior a 1 en almenys 15 (0.2*75mostres) mostres

gens_keep <- rowSums(counts.CPM>1) >= (0.2*ncol(se_75))

# Eliminar 3 mostres amb més baixa expressió, els quals són les mostres amb id 896282, 5835FC i 9C7138
low_expr_samples <- order(colSums(counts.CPM>1))[1:3]
#colSums(counts.CPM>1)[c(20,43,54)]

## Tenim el nou SummarizedExperiment amb les dades filtrades
se_75_filtrat <- se_75[gens_keep,-low_expr_samples]


## Normalització
## Per fer-ho primer guardarem les dades de recomptes a un objecte dgeList
dgeObj <- DGEList(counts = assays(se_75_filtrat)$countCPM, samples = colData(se_75_filtrat), genes = rowData(se_75_filtrat),group = se_75_filtrat$cohort,lib.size = colSums(assays(se_75_filtrat)$countCPM), remove.zeros = FALSE, norm.factors = rep(1,ncol(assays(se_75_filtrat)$countCPM)))

#show(dgeObj)

##Además de estandarizar los contajes, es importante eliminar otros sesgos de composición entre librerías. Esto puede hacerse aplicando la normalización por el método TMM que genera un conjunto de factores de normalización, tal que producto de estos factores y los tamaños de librería (el número de secuencias de cada muestra) definen el tamaño efectivo de dichas muestras, es decir el peso real que se les asignará en las comparaciones posteriores.
## Així com indica l'apartat de mètodes de l'article de referència realitzarem una normalització pel mètode TMM i llavors aplicarem el logaritme en base 2

dgeObj_norm <- calcNormFactors(dgeObj, method = "TMM")
head(dgeObj_norm$samples, 10)

## Aquestes transformacions cerquen compensar la mida diferent de les llibreríes o la diferent composició
## d'aquestes, pero les distribucions en cada mostra són asimètriques

boxplot(dgeObj_norm$counts, col = dgeObj_norm$samples$group, las = 2, cex.axis = 0.7,
    main = "Contajes normalizados",ylim = c(0, 10000))

log2count_norm <- cpm(dgeObj_norm, log = TRUE)

orden <- order(dgeObj_norm$samples$group)
log2count_ordenat <- log2count_norm[, orden]
cols_ordenats <- dgeObj_norm$samples$group[orden]
grups_ordenats <- dgeObj_norm$samples$group[orden]
##grups_ordenats <- dgeObj_norm$samples$subject_id[orden]
boxplot(log2count_ordenat,
        col = cols_ordenats,
        las = 2,
        cex.axis = 0.7,
        main = "Contajes normalizados (log2)",
        names = grups_ordenats)

assays(se_75_filtrat)$log2count_nom <- log2count_norm

ordered_sample_names <- rep(colnames(log2count_ordenat), each = nrow(log2count_ordenat))
group_order <- rep(c(rep("Bacterial", 19), rep("COVID_19", 40), rep("Healthy", 13)),
                   each = nrow(log2count_norm))

d <- tibble(
  y = as.numeric(log2count_ordenat),
  x = factor(rep(colnames(log2count_ordenat), each = nrow(log2count_ordenat))),
  co = factor(c(rep("Bacterial", each = nrow(log2count_norm) * 19),
                rep("COVID_19", each = nrow(log2count_norm) * 40),
                rep("Healthy", each = nrow(log2count_norm) * 13)))
)

# Reordena x segons co
d$x <- factor(d$x, levels = unique(d$x[order(d$co)]))

gg1 <- ggplot(d,aes(x,y,fill=co)) + geom_boxplot() +
  xlab('') + ylab(expression(bold('Normalized'~'counts'~(log[2])))) +
  theme(axis.text.x = element_text(angle=90,vjust = 0.5, size=10),
        axis.text.y = element_text(size=13),
        axis.title.y = element_text(size=15),
        axis.title = element_text(face='bold'),
        legend.title = element_blank(),
        legend.text = element_text(size=13),
        legend.position = 'bottom',
        plot.background = element_rect(fill = "transparent", color = NA),
        panel.background = element_rect(fill = "transparent"),
        legend.background = element_rect(fill = "transparent"), # get rid of legend bg
    legend.box.background = element_rect(fill = "transparent"))+
  ggtitle("Comptatges Normalitzats i transformats")

```

### 2.5. Anàlisis estadístic

Es comparen les variables clíniques entre cohorts per detectar possibles variables confusores. Les variables numèriques es resumeixen amb la mediana i el rang interquartílic. Les categòriques s’expressen en freqüències i proporcions. S’aplica la prova U de Mann-Whitney per comparar l'edat, i la prova de la Xi-Quadrat o de Fisher per a les categòriques.

En segon lloc, per avaluar la qualitat global i la coherència dels valors d’expressió entre mostres, es porta a terme una anàlisi exploratòria utilitzant valors de comptatge normalitzats i transformats en escala logarítmica. La distribució dels comptatges normalitzats es visualitza mitjançant boxplots de valors log2-CPM, tant abans com després de la transformació. Això permet identificar mostres amb comportaments atípics i avaluar la consistència general entre condicions experimentals. Per avaluar la similitud global entre mostres, es calcula una matriu de distàncies euclidianes entre els perfils d’expressió utilitzant la funció dist() de base R sobre els valors log2CPM. A partir de la matriu de distàncies, es realitza un agrupament jeràrquic, visualitzant-lo amb un dendrograma, representant la proximitat transcripcional entre mostres. Finalment s'aplica un escalament multidimensional clàssic (MDS) sobre la matriu de distàncies, mitjançant la funció cmdscale(), per projectar les mostres en un espai de dues dimensions.


Finalment, s'implementen models lineals generalitzats utilitzant el paquet *limma* d'R amb la intenció d'obtenir els gens diferencialmente expressats entre dues cohorts (Bacterial vs Healthy i COVID19 vs Healthy). Com a criteri d'expressió diferencial s'ha utilitzat un llindar de log2FC de 1,5.
I per corregir els p valors obtinguts s'ha emprat la correció de Benjamini Hochberg.

Per a totes les anàlisis estadístiques s'ha considerat un nivell de significació del 0,05.

## 3.Resultats

### 3.1. Distribució dels valors expressats

```{r echo=FALSE, error=FALSE,message=FALSE,fig.align='center',warning=FALSE,fig.height=5,fig.width=10}

boxplot(dgeObj_norm$counts, col = dgeObj_norm$samples$group, las = 2, cex.axis = 0.7,
    main = "Contatges Normalitzats sense transformació",ylim = c(0, 10000))

gg1
```
Els valors de log2(CPM) mostren distribucions simètriques dins de cada grup. Hi ha certa heterogeneïtat a les mostres COVID-19 però sense valors extrems rellevants. Les mostres Healthy presenten menor dispersió, coherent amb un estat basal no inflamatori.




### 3.2. Similitud entre mostres
```{r echo=FALSE, error=FALSE,message=FALSE,fig.align='center',warning=FALSE,fig.height=5,fig.width=10}
## Per poder visualitzar millor, el que podem fer es definir el nom de les mostres com
## COVID19_1, COVID19_2, etc, Bacterial_1, Bacterial_2, etc...
cohorts <- as.character(colData(se_75_filtrat)$cohort)
# Crear un vector nuu amb números únics enumerats per cohort
# Agrupar per cohort i enumerar cada element
cohort_counts <- ave(cohorts, cohorts, FUN = seq_along)
new_names <- paste0(cohorts, "_", cohort_counts)

colnames(se_75_filtrat) <- new_names

sampleDists <- dist(t(assays(se_75_filtrat)$log2count_nom))
#round(sampleDists, 1)

#Visualització heatmap
library(factoextra)
fviz_dist(sampleDists,
          show_labels = TRUE) +
  theme(axis.text.x = element_text(angle = 90, size = 6),
        axis.text.y = element_text(size = 6))
```

Es calcula la matriu de distàncies euclidianes i s’observa una agrupació per cohort. Algunes mostres (p. ex., Bacterial_7) es desvien de la resta. També hi ha entremescla entre individus Healthy i COVID-19.

### 3.3. Agrupament jeràrquic

```{r echo=FALSE, error=FALSE,message=FALSE,fig.align='center',warning=FALSE,fig.height=5,fig.width=10}

library(ggdendro)
library(dendextend)

## Calculem l'agrupament jeràrquic
hc <- hclust(sampleDists,method = 'ward.D2')

dend <- as.dendrogram(hc)

cohort_colors <- c(
  "Bacterial" = "#E78181",  # vermell suau
  "COVID_19"  = "#4DAF4A",  # verd mitjà
  "healthy"   = "#80B1D3"   # blau clar
)
# Assignar colors per cohort
ordered_cohorts <- cohorts[match(labels(dend), colnames(se_75_filtrat))]

label_colors <- scales::col_factor(palette = "Dark2", domain = unique(ordered_cohorts))(ordered_cohorts)

# 5. Assignem els colors als textos del dendrograma
dend <- dend %>%
  set("labels_col", cohort_colors[cohorts[match(labels(dend), new_names)]]) %>%
  set("labels_cex", 0.6)

# 6. Dibuixem el dendrograma
plot(dend, main = "Dendrograma amb etiquetes per cohort")
legend("topright", legend = unique(ordered_cohorts),
       fill = unique(cohort_colors), border = NA, bty = "n", cex = 0.8)
```
El dendrograma mostra agrupaments similars als de la matriu de distàncies. Les cohorts tendeixen a agrupar-se amb algunes excepcions.


### 3.4. Escala multidimensional

Realitzem un escalament multidimensional el qual ens proporcionarà una representació en dimensió reduida que descriu amb relativa fidelitat les diferències i similituts entre mostres.

```{r echo=FALSE, error=FALSE,message=FALSE,fig.align='center',warning=FALSE,fig.height=5,fig.width=10,include=FALSE}

library(limma)
library(RColorBrewer)

mds <- limma::plotMDS(assays(se_75_filtrat)$log2count_nom, main = "Status", cex = 0.7)

```

```{r echo=FALSE, error=FALSE,message=FALSE,fig.align='center',warning=FALSE,fig.height=5,fig.width=10}


# 4. Fer el plot amb colors per grup
plot(mds$x, mds$y,
     col = cohort_colors[cohorts],
     pch = 16,
     cex = 1.3,
     xlab = paste("Dimensió 1 (", round(mds$var.explained[1]*100, 1), "%)", sep = ""),
     ylab = paste("Dimensió 2 (", round(mds$var.explained[2]*100, 1), "%)", sep = ""),
     main = "MDS plot per cohort")
legend("topright", legend = names(cohort_colors),
       col = cohort_colors, pch = 16, cex = 0.8)
text(mds$x, mds$y,
     labels = colnames(se_75_filtrat),
     pos = 4,  # posició: 3 = sobre del punt
     cex = 0.6,
     col = cohort_colors[cohorts])
```
Les mostres del grup Healthy apareixen àmpliament distribuïdes entre les de COVID-19, fet que suggereix una baixa separabilitat transcriptòmica entre aquests dos grups en l’espai de components principals. Això podria indicar una similitud en les signatures d'expressió basals i/o una resposta immune menys específica en els individus sans.

D’altra banda, s’observen diversos individus amb un comportament clarament atípic dins del seu grup. Concretament, les mostres COVID19_3, COVID19_29 i COVID19_2 presenten posicions allunyades respecte del nucli principal del grup COVID-19. De manera similar, les mostres Bacterial_2, Bacterial_5 i Bacterial_7 també es desvien notablement respecte del patró general del seu grup.

Tot i que la meva inclinació és mantenir aquestes mostres, ja que poden reflectir variabilitat biològica real i no necessàriament error experimental, un dels objectius específics d’aquesta pràctica és identificar i eliminar possibles outliers. Per tant, i de manera justificada, es decideix excloure les sis mostres esmentades de les anàlisis posteriors per tal de millorar la cohesió dels grups i la interpretabilitat dels resultats.

```{r error=FALSE,message=FALSE,warning=FALSE, include=FALSE}

mostres_eliminar <- c("Bacterial_2", "Bacterial_5", "Bacterial_7", "COVID_19_2", "COVID_19_3", "COVID_19_29")
noms_mostres_eliminar <- colData(se_75_filtrat)$subject_id[which(colnames(se_75_filtrat) %in% mostres_eliminar)]
se_75_filtrat <- se_75_filtrat[, !colnames(se_75_filtrat) %in% mostres_eliminar]

```

## 4. Anàlisis d'expressió diferencial

### 4.1. Descriptiva de les dades

```{r echo=FALSE,error=FALSE,message=FALSE,warning=FALSE}
library(compareGroups)
t <- compareGroups(cohort~age+gender+race+time_since_onset+hospitalized,data=as.data.frame(colData(se_75_filtrat)),method=NA)
t <- createTable(t)
export2md(t,caption = "Comparació Bivariada")


```
L’anàlisi bivariat de les variables clíniques revela diferències notables en l’edat entre els tres grups estudiats. Sense realitzar encara comparacions estadístiques detallades, s’observa que els individus del grup Healthy tendeixen a ser més joves, mentre que els pacients amb COVID-19 corresponen principalment a edats joves-adultes, i els de la cohort Bacterial presenten edats mitjanes més altes. Aquest patró suggereix que l’edat pot actuar com a variable confusora en les comparacions transcriptòmiques, especialment en aquelles associades a la resposta immunitària.

Pel que fa al sexe, la seva distribució és equilibrada entre els tres grups, cosa que a priori no fa necessària la seva inclusió com a covariable ajustadora. Tot i això, tenint en compte la importància creixent d’una perspectiva de gènere en la recerca biomèdica i el reconeixement de possibles diferències en la resposta immune entre sexes, es decideix mantenir el sexe com a variable de control en les anàlisis posteriors.

Pel que fa a la variable raça, existeix un nombre molt reduït d’observacions en algunes de les seves categories. Aquesta manca d’equilibri pot comprometre la consistència estadística dels models i augmentar la probabilitat de resultats espuris. Per aquest motiu, es decideix no incloure la raça com a covariable en les anàlisis principals.

Finalment, les variables time_since_onset i hospitalized només estan disponibles per als individus de la cohort COVID-19. Per tant, aquestes variables només resulten útils en cas de dur a terme subanàlisis específics dins d’aquesta cohort, però no s’inclouen en les comparacions entre grups principals.

### 4.2. Anàlisis diferencial

```{r echo=FALSE, error=FALSE,message=FALSE,fig.align='center',warning=FALSE,fig.height=5,fig.width=10}


## Treballarem amb l'objecte dgeObje_norm que havíem creat al principi, per fer-ho haurem
## d'eliminar les 6 mostres que hem eliminat del objecte summarizedExperiment
dgeObj_norm <- dgeObj_norm[, !(colnames(dgeObj_norm) %in% noms_mostres_eliminar)]


group <- relevel(factor(colData(se_75_filtrat)$cohort), ref = "healthy")
age <- colData(se_75_filtrat)$age
gender <- factor(colData(se_75_filtrat)$gender)

## Creem la matriu de disseny
design <- model.matrix(~ 0+group + age + gender)
#colnames(design)
head(design)
## Estem interesants en les diferències entre els grups, necessitem especificar quines comparacions volem dur a terme.
cont.matrix <- makeContrasts(BacterialVsHealthy=groupBacterial - grouphealthy, 
                             COVID19VsHealthy=groupCOVID_19 - grouphealthy, levels=design)
cont.matrix

## voom+lima
library(edgeR)
library(limma)
set.seed(myseed)
library(kableExtra)
sample(c("edgeR", "voom+limma", "DESeq2"), size = 1)
## Ens ha tocat el mètode voom+lima
## Transformem les dades amb voom
voomObj <- voom(dgeObj_norm, design)

## Realitzem el model amb la matriu de disseny, ens quedarà ajustat per edat i sexe
## A més acabem el procés amb la regularització del estimador del error utilitzant la funció
## eBayes
fit <- lmFit(voomObj)
fit2 <- contrasts.fit(fit, cont.matrix)
fit2 <- eBayes(fit2)

## Per Bacterial vs Healty
res_bact <- topTable(fit2,coef=1,sort.by="p", number=nrow(fit2))
res_bact$significant <- with(res_bact, abs(logFC) > 1.5 & adj.P.Val < 0.05)
## Com a threshold posem el límit en el pvalo <0.05 i abs(logFC) > 1.5
##head(res_bact)

# Total de gens analitzats
total_genes <- nrow(res_bact)

# Gens diferencialment expressats
num_DEGs <- sum(res_bact$significant)

# Sobreexpressats en Bacterial (logFC > 1.5)
num_upregulated <- sum(res_bact$logFC > 1.5 & res_bact$adj.P.Val < 0.05)

# Infraexpressats en Bacterial (logFC < -1.5)
num_downregulated <- sum(res_bact$logFC < -1.5 & res_bact$adj.P.Val < 0.05)

# Gens no diferencialment expressats
num_non_DEGs <- total_genes - num_DEGs

# Mostrar taula resum
summary_table <- data.frame(
  `Estat dels gens` = c(
    "Gens diferencialment expressats (|logFC| > 1.5 & FDR < 0.05)",
    "  - Sobreexpressats en Bacterial (logFC > 1.5)",
    "  - Infraexpressats en Bacterial (logFC < -1.5)",
    "Gens no diferencialment expressats",
    "Total de gens analitzats"
  ),
  `Nombre de gens` = c(
    num_DEGs,
    num_upregulated,
    num_downregulated,
    num_non_DEGs,
    total_genes
  )
)

kable(summary_table, caption = "Resum dels gens diferencialment expressats en la comparació Bacterial vs Healthy") %>%
  kable_styling(latex_options = c("striped", "hold_position"))


library(ggrepel)
ggplot(res_bact, aes(x = logFC, y = -log10(adj.P.Val), color = significant)) +
  geom_point(alpha = 0.6) +
  scale_color_manual(values = c("grey", "red")) +
  geom_vline(xintercept = c(-1.5, 1.5), linetype = "dashed", color = "black") +
  geom_hline(yintercept = -log10(0.05), linetype = "dashed", color = "black") +
  geom_text_repel(data = subset(res_bact, significant),
                  aes(label = symbol), size = 3, max.overlaps = 15) +
  labs(title = "Volcano Plot: Bacterial vs Healthy",
       x = expression(log[2]~Fold~Change),
       y = expression(-log[10]~FDR)) +
  theme_minimal() +
  theme(legend.position = "none")


```


De 15611 gens analitzats el 11.50% (n=1796) són diferencialment expressats entre els individus de la cohort Bacterial i de la cohort Healthy. D'aquests el 63.03% (n=1132) estan sobreexpressats i la resta, un 36.97% (n=664), infraexpressats.



```{r echo=FALSE, error=FALSE,message=FALSE,fig.align='center',warning=FALSE,fig.height=5,fig.width=10}


## COVID19 vs Healty
res_covid <- topTable(fit2,coef=2,sort.by="p", number=nrow(fit2))
res_covid$significant <- with(res_covid, abs(logFC) > 1.5 & adj.P.Val < 0.05)

# Total de gens analitzats
total_genes <- nrow(res_covid)

# Gens diferencialment expressats
num_DEGs <- sum(res_covid$significant)

# Sobreexpressats en Bacterial (logFC > 1.5)
num_upregulated <- sum(res_covid$logFC > 1.5 & res_covid$adj.P.Val < 0.05)

# Infraexpressats en Bacterial (logFC < -1.5)
num_downregulated <- sum(res_covid$logFC < -1.5 & res_covid$adj.P.Val < 0.05)

# Gens no diferencialment expressats
num_non_DEGs <- total_genes - num_DEGs

# Mostrar taula resum
summary_table <- data.frame(
  `Estat dels gens` = c(
    "Gens diferencialment expressats (|logFC| > 1.5 & FDR < 0.05)",
    "  - Sobreexpressats en COVID19 (logFC > 1.5)",
    "  - Infraexpressats en COVID19 (logFC < -1.5)",
    "Gens no diferencialment expressats",
    "Total de gens analitzats"
  ),
  `Nombre de gens` = c(
    num_DEGs,
    num_upregulated,
    num_downregulated,
    num_non_DEGs,
    total_genes
  )
)

kable(summary_table, caption = "Resum dels gens diferencialment expressats en la comparació COVID19 vs Healthy") %>%
  kable_styling(latex_options = c("striped", "hold_position"))

ggplot(res_covid, aes(x = logFC, y = -log10(adj.P.Val), color = significant)) +
  geom_point(alpha = 0.6) +
  scale_color_manual(values = c("grey", "red")) +
  geom_vline(xintercept = c(-1.5, 1.5), linetype = "dashed", color = "black") +
  geom_hline(yintercept = -log10(0.05), linetype = "dashed", color = "black") +
  geom_text_repel(data = subset(res_covid, significant),
                  aes(label = symbol), size = 3, max.overlaps = 15) +
  labs(title = "Volcano Plot: COVID19 vs Healthy",
       x = expression(log[2]~Fold~Change),
       y = expression(-log[10]~FDR)) +
  theme_minimal()+
  theme(legend.position = "none")

```

De 15611 gens analitzats el 0.35% (n=55) són diferencialment expressats entre els individus de la cohort COVID19 i de la cohort Healthy. D'aquests el 23.64% (n=13) estan sobreexpressats i la resta, un 76.36% (n=42), infraexpressats.



### 4.3 Comparacions múltiples i visualització dels resultats

Comparem les dues comparacions realitzades. Com a criteri de sifgnificació estadística hem considerat un pvalor ajustat inferior a 0.05 i el log2FC de 1.5 per una expressió diferencial.

```{r echo=FALSE, error=FALSE,message=FALSE,fig.align='center',warning=FALSE,fig.height=5,fig.width=10}

##Cream una taula similar a la que crea decideTests però amb els pvalors ajustats

fdr_cutoff <- 0.05
logFC_cutoff <- 1.5
result_matrix <- sapply(colnames(fit2$coefficients), function(contrast) {
  tt <- topTable(fit2, coef = contrast, number = Inf, sort.by = "none")
  sign <- ifelse(tt$adj.P.Val < fdr_cutoff & tt$logFC > logFC_cutoff, 1,
                 ifelse(tt$adj.P.Val < fdr_cutoff & tt$logFC < -logFC_cutoff, -1, 0))
  return(sign)
})
## Aquesta taula ens dona 1 si el gene esta sobreespressat, 0 si no es significatiu i -1 si està 
## Infraexpressat
rownames(result_matrix) <- rownames(fit2$coefficients)
result_matrix <- as.data.frame(result_matrix)

summa.fit <- data.frame(BacterialvsHealthy=c(table(result_matrix$BacterialVsHealthy)[names(table(result_matrix$BacterialVsHealthy))==-1],table(result_matrix$BacterialVsHealthy)[names(table(result_matrix$BacterialVsHealthy))==0],table(result_matrix$BacterialVsHealthy)[names(table(result_matrix$BacterialVsHealthy))==1]),COVID19VsHealthy=c(table(result_matrix$COVID19VsHealthy)[names(table(result_matrix$COVID19VsHealthy))==-1],table(result_matrix$COVID19VsHealthy)[names(table(result_matrix$COVID19VsHealthy))==0],table(result_matrix$COVID19VsHealthy)[names(table(result_matrix$COVID19VsHealthy))==1]))


vc<- vennCounts(result_matrix)
vennDiagram(vc, include=c("Up", "Down"),
    counts.col=c("red", "blue"),
    circle.col = c("red", "blue", "green3"), cex=c(1,1,1))



```
Observem que el 58.18% (n=32) de gens diferencialment expressats entre COVID19 i Healthy també estàn diferencialment expressats entre Bacterial i Healthy.


## 5. Anàlisis de significació biològica


```{r echo=FALSE, error=FALSE,message=FALSE,fig.align='center',warning=FALSE,fig.height=5,fig.width=10}

#BiocManager::install("clusterProfiler")
#BiocManager::install("org.Hs.eg.db")

res_covid <- topTable(fit2,coef=2,sort.by="p", number=nrow(fit2))


library(clusterProfiler)
library(org.Hs.eg.db)
topTab<- res_covid

allEntrezs <- as.vector(as.character(topTab$entrezid))
selectedEntrezsUP <- as.vector(as.character(subset(topTab, (logFC> 1.5) & (adj.P.Val < 0.05))$entrezid))
#length(allEntrezs)
#length(selectedEntrezsUP)

ego_up <- enrichGO(gene         = selectedEntrezsUP,
                   universe     = allEntrezs,
                   OrgDb        = org.Hs.eg.db,
                   keyType      = "ENTREZID",
                   ont          = "BP",
                   pAdjustMethod = "BH",
                   qvalueCutoff = 0.05,
                   pvalueCutoff = 0.05,
                   readable     = TRUE)

#head(ego_up)
ego_results <- data.frame(ego_up)
write.csv(ego_results, "clusterProfiler_ORAresults_UpGO.csv")
```

### 5.1 Visualizació dels resultats de l'anàlisis d'enriquiment


```{r echo=FALSE, error=FALSE,message=FALSE,fig.align='center',warning=FALSE,fig.height=5,fig.width=10}
head(ego_up)
dotplot(ego_up, showCategory=9, font.size=6)
```

L'anàlisis de significació dels gens sobreexpressats ens indica que estan fortament relacionats amb el control del cicle cel·lular, específicament  amb **mecanismes mitòtics**. Per tant, la condició de tenir COVID19 podria estar afectant en la regul·lació del cicle cel·lular.


```{r echo=FALSE, error=FALSE,message=FALSE,fig.align='center',warning=FALSE,fig.height=5,fig.width=10}

cnetplot(ego_up, font.size=1) 

```
L'anàlisis de xarxa funcional mostra que els gens sobreexpressats de la cohort COVID19 estan fortament associats a processos de divisió nuclear i segragació cromosòmica. Gens com TPX2, CCNB2, CDC20 i SPC24, es troben al centre d’aquestes vies, suggerint que la COVID19 afecta directament la regulació del cicle cel·lular. 


## 6. Discussió
Aquest estudi explora l'expressió gènica en sang perifèrica de pacients amb infeccions respiratòries bacterianes, pacients amb COVID-19 i individus sans, amb l'objectiu de distingir signatures transcriptòmiques diferencials que puguin ajudar a la discriminació clínica entre etiologies víriques i bacterianes. Aquesta diferenciació és clau per reduir l’ús innecessari d’antibiòtics i per millorar la presa de decisions diagnòstiques i terapèutiques.

Tot i això, l’estudi presenta diverses limitacions importants. En primer lloc, la grandària de la mostra final (66 individus després del filtratge) pot limitar el poder estadístic, especialment en la detecció de canvis subtils d’expressió entre grups. Aquesta limitació és especialment rellevant per al grup COVID-19, en què la variabilitat interna observada pot haver diluït senyals diferencials, afavorint una aparent similitud amb el grup sa.

També cal destacar que les dades transcriptòmiques provenen exclusivament de sang perifèrica, fet que pot limitar la capacitat de capturar respostes immunes específiques que es manifestin a nivell local, com ara en el teixit pulmonar. Així, no es pot descartar que la resposta immunitària més marcada en COVID-19 es produeixi en altres compartiments biològics no avaluats en aquest estudi.

Finalment, cal fer autocrítica sobre el propi procés analític. L’ús de llindars de filtratge (CPM, % de mostres) i el valor de log2FC >= 1.5 són decisions que poden afectar fortament el conjunt de gens identificats com diferencials. La sensibilitat dels resultats a aquests paràmetres posa de manifest la importància de validar les troballes amb altres mètodes o cohorts independents.


## 7. Conclusions

Els resultats de l’anàlisi diferencial d’expressió són consistents amb les observacions prèvies derivades de les tècniques d’escalament multidimensional i agrupament jeràrquic, on ja es va evidenciar una separació clara del grup Bacterial respecte als altres dos. En concret, un 11.50% dels gens, fet que indica una activació transcripcional significativa en els pacients amb infecció bacteriana.



En canvi, la comparació entre COVID-19 i Healthy mostra un perfil molt més similar: només un 0.35% dels gens compleixen els criteris de significació. Aquest escàs nombre de gens diferencials reforça la forta solapació observada entre mostres COVID-19 i Healthy en els gràfics de similitud, suggerint que, almenys a nivell transcriptòmic basal, la resposta immunitària en COVID-19 pot ser més propera a l'estat sa que no pas a la resposta inflamatòria característica de les infeccions bacterianes.

Mentre que la resposta transcriptòmica a la infecció bacteriana és molt marcada i diferenciada, la resposta en pacients amb COVID-19 presenta un perfil global molt més proper al dels individus sans. No obstant això, l’anàlisi de significació funcional dels pocs gens diferencialment sobreexpressats en COVID-19 revela que aquests estan fortament associats a processos de regulació del cicle cel·lular, especialment a mecanismes mitòtics i de divisió nuclear.

Així, la integració dels resultats transcriptòmics amb l’anàlisi funcional reforça la idea que la COVID-19, tot i generar una resposta globalment moderada a nivell d’expressió gènica, pot afectar de manera específica processos biològics essencials per al funcionament i la viabilitat cel·lular.


## 8. Referències

1. [https://aspteaching.github.io/Analisis_de_datos_omicos-Ejemplo_2-RNASeq/Workflow_basico_de_RNASeq.html#5_Preprocesado_de_los_datos](https://aspteaching.github.io/Analisis_de_datos_omicos-Ejemplo_2-RNASeq/Workflow_basico_de_RNASeq.html#5_Preprocesado_de_los_datos)

2. McClain, M. T., Constantine, F. J., Henao, R., Liu, Y., Tsalik, E. L., Burke, T. W., Steinbrink, J. M., Petzold, E., Nicholson, B. P., Rolfe, R., Kraft, B. D., Kelly, M. S., Saban, D. R., Yu, C., Shen, X., Ko, E. M., Sempowski, G. D., Denny, T. N., Ginsburg, G. S., & Woods, C. W. (2021). Dysregulated transcriptional responses to SARS-CoV-2 in the periphery. Nature Communications, 12(1), 1079. https://doi.org/10.1038/s41467-021-21289-y

3. [https://github.com/ASPteaching/Analisis_de_RNASeq_para_Infografia/tree/main](https://github.com/ASPteaching/Analisis_de_RNASeq_para_Infografia/tree/main)

4. [https://github.com/jmsancho18/Martinez-Sancho-Joan-PEC2](https://github.com/jmsancho18/Martinez-Sancho-Joan-PEC2/)


## 9. Annexe

Aquí tenim la comparació entre el mètodo Edge i Limma+Voom
```{r echo=FALSE, error=FALSE,message=FALSE,fig.align='center',warning=FALSE,fig.height=5,fig.width=10}
library(edgeR)

# Eliminar les mostres atípiques
dgeObj_edge <- dgeObj_norm[, !(colnames(dgeObj_norm) %in% noms_mostres_eliminar)]

# Factors d’interès
group <- relevel(factor(colData(se_75_filtrat)$cohort), ref = "healthy")
age <- colData(se_75_filtrat)$age
gender <- factor(colData(se_75_filtrat)$gender)

# Matriu de disseny (ajustat per edat i sexe)
design <- model.matrix(~ 0 + group + age + gender)
colnames(design) <- make.names(colnames(design))

# Crear objecte DGEList amb la informació de disseny
dge <- estimateDisp(dgeObj_edge, design)

# Ajust del model amb GLM
fit <- glmQLFit(dge, design)

# Definició dels contrastos
cont.matrix <- makeContrasts(
  BacterialVsHealthy = groupBacterial - grouphealthy,
  COVID19VsHealthy = groupCOVID_19 - grouphealthy,
  levels = design
)

# Test de quasi-likelihood per Bacterial vs Healthy
qlf_bact <- glmQLFTest(fit, contrast = cont.matrix[, "BacterialVsHealthy"])

# Resultats ordenats i anotació de significatius
res_bact_edge <- topTags(qlf_bact, n = nrow(dge$counts))$table
res_bact_edge <- subset(res_bact_edge, abs(logFC) > 1.5 & FDR < 0.05)

res_bact <- topTable(fit2,coef=1,sort.by="p", number=nrow(fit2))
res_bact <- subset(res_bact, abs(logFC) > 1.5 & adj.P.Val < 0.05)


topGenes_voom <- rownames(res_bact) 
topGenes_edge <- rownames(res_bact_edge) 
library(ggvenn)
x = list(LimmaVoom = topGenes_voom, edgeR = topGenes_edge)
ggvenn(x, fill_color = c("#0073C2FF", "#EFC000FF"), stroke_size = 0.5, set_name_size = 3)+
  ggtitle("Comparacio Gens Diferencialment Expressats Voom i Edge Bacterial")
```

```{r error=FALSE,message=FALSE,warning=FALSE, include=FALSE}
library(edgeR)

# Eliminar les mostres atípiques
dgeObj_edge <- dgeObj_norm[, !(colnames(dgeObj_norm) %in% noms_mostres_eliminar)]

# Factors d’interès
group <- relevel(factor(colData(se_75_filtrat)$cohort), ref = "healthy")
age <- colData(se_75_filtrat)$age
gender <- factor(colData(se_75_filtrat)$gender)

# Matriu de disseny (ajustat per edat i sexe)
design <- model.matrix(~ 0 + group + age + gender)
colnames(design) <- make.names(colnames(design))

# Crear objecte DGEList amb la informació de disseny
dge <- estimateDisp(dgeObj_edge, design)

# Ajust del model amb GLM
fit <- glmQLFit(dge, design)

# Definició dels contrastos
cont.matrix <- makeContrasts(
  BacterialVsHealthy = groupBacterial - grouphealthy,
  COVID19VsHealthy = groupCOVID_19 - grouphealthy,
  levels = design
)

# Test de quasi-likelihood per Bacterial vs Healthy
qlf_bact <- glmQLFTest(fit, contrast = cont.matrix[, "COVID19VsHealthy"])

# Resultats ordenats i anotació de significatius
res_cov_edge <- topTags(qlf_bact, n = nrow(dge$counts))$table
res_cov_edge <- subset(res_cov_edge, (logFC> 1.5) & (FDR < 0.05))

res_covid <- topTable(fit2,coef=2,sort.by="p", number=nrow(fit2))
res_covid <- subset(res_covid, abs(logFC) > 1.5 & adj.P.Val < 0.05)


topGenes_voom <- rownames(res_covid) 
topGenes_edge <- rownames(res_cov_edge) 
library(ggvenn)
x = list(LimmaVoom = topGenes_voom, edgeR = topGenes_edge)
ggvenn(x, fill_color = c("#0073C2FF", "#EFC000FF"), stroke_size = 0.5, set_name_size = 3)+
  ggtitle("Comparacio Gens Diferencialment Expressats Voom i Edge COVID")
```

```{r echo=FALSE,eval=F,message=FALSE,error=FALSE,warning=FALSE}
knitr::purl("PAC2.Rmd")
```
